臺灣基隆地方法院交通事件裁定　　　　100年度交聲字第137號
原處分機關　交通部公路總局臺北區監理所基隆監理站
異　議　人
即受處分人　陳榮蘭
上列受處分人因違反道路交通管理處罰條例案件，對於交通部公
路總局臺北區監理所基隆監理站於中華民國100年4月27日所為之
處分（原處分案號：基監字第裁00-000000000號），聲明異議，
本院裁定如下：
    主  文
原處分撤銷。
陳榮蘭不罰。
    理  由
一、本件異議意旨略以：原處分機關即交通部公路總局臺北區監
    理所基隆監理站片面僅憑台北市交通裁決所函轉他造聲明人
    朱繁昌申請書暨基隆地方法院判決略本，未先請異議人即受
    處分人（下稱異議人）陳榮蘭提出說明，即逕行裁量異議人
    應繳納新臺幣（下同）900元，有違行政程序法第9條利益衡
    平原則，且朱繁昌明知原車主林佩光為本人表哥，且原車主
    林佩光於97年6 月間生前親手將本件車輛及行照、原始車籍
    資料贈與本人，詎朱繁昌竟於99 年1月中旬某日未曾通知異
    議人，擅即將原車主林佩光所有之車牌號碼4539-KM 號自用
    小客車（下稱系爭車輛）以遺產繼承換領新行車執照，迨至
    99年7 月28日應驗車通知係寄達至其住所，異議人持有林佩
    光行車執照，雖曾於99年7 月間某日應驗車期限前主動前往
    民間代驗車輛驗車，但上開系爭車輛林佩光行車執照已無法
    驗車，且本人從未曾收到監理所驗車通知，如何裁決異議人
    不依驗車期限違規處分，應認原處分機關裁決不當，為此聲
    明異議，爰請撤銷原處分等語。
二、原處分意旨略以：異議人陳榮蘭使用之4539-KM 號自用小客
    車之系爭車輛，本應於99年7 月28日參加定期檢驗，詎該車
    於同年10月1 日仍未依規定檢驗，經臺北市監理處（下稱舉
    發單位）於99年10月1日以北市交監字第209926768號舉發違
    反道路交通管理事件通知單逕行舉發，同年10月11日送達予
    系爭車輛登記所有人朱繁昌，嗣朱繁昌於應到案日期（100
    年5 月12日）前之100年3月21向臺北市交通事件裁決所提起
    異議，該裁決所嗣於100年3月28日北市裁管字第1003043320
    0 號函送交通部公路總局臺北區監理所基隆監理站列管，交
    通部公路總局臺北區監理所基隆監理站於100年4月27日，依
    道路交通管理處罰條例第17條第1項規定，以基監字第裁00-
    000000000號裁決書裁處異議人罰鍰900元等云云。
三、按領有牌照之汽車，其出廠年份，自用小客車未滿5 年者免
    予定期檢驗，5年以上未滿10年者，每年至少檢驗1次，10年
    以上者每年至少檢驗2 次；又汽車不依限期參加定期檢驗或
    臨時檢驗者，處汽車所有人900元以上1,800元以下罰鍰，逾
    期1個月以上者並吊扣其牌照，至檢驗合格後發還，逾期6個
    月以上者，註銷其牌照，道路交通安全規則第44條第1 項前
    段及道路交通管理處罰條例第17條第1 項分別定有明文。準
    此，汽車定期檢驗係汽車所有人所負行政法上之義務，而未
    依限期參加定期檢驗得依處罰條例第17條規定裁罰之適格主
    體係為汽車所有人，合先敘明。
四、本院查：
  (一)系爭車輛原登記所有人林佩光於97年7月6日病逝後，即由證
    人朱繁昌於98年1 月19日辦理繼承登記為汽車所有人等情，
    核與證人朱繁昌於本院100年6月1 日訊問時具結證述：林佩
    光是伊兄長，林佩光97年7月6日死亡後，繼承人有伊、2 位
    姊姊及妹妹共4 人，因渠等共同協議由伊單獨繼承系爭車輛
    ，伊即於98年1 月依照遺產法辦法繼承取得該車輛等情節相
    符，並有汽（機）車過戶登記書、臺北市監理處100年6月17
    日北市監牌字第10061527700 號函暨系汽車車籍查詢、爭車
    輛異動歷史查詢表在卷可稽（見100年度交聲字第137號卷，
    下稱本院卷，第30頁、第37頁、第68至71頁）。從而，本件
    系爭車輛登記所有人應為朱繁昌，堪予認定。
  (二)又驗車程序雖不須車主本人到場，惟須備妥行車執照，訊據
    異議人於本院100年6月1 日訊問時陳稱：系爭車輛本係原登
    記汽車所有人林佩光生前贈與伊，自97年6月20日起至100年
    2 月初止，均係由其保管使用中，惟伊尚來不及辦理過戶，
    朱繁昌即於98年1 月19日辦妥繼承登記為系爭車輛所有人，
    該車並於100 年1月4遭強制交付予朱繁昌，所以當初罰單開
    的是給朱繁昌，又伊於99年時，曾持登記所有人為林佩光之
    行車執照前往監理站欲驗車，惟驗車單位告知行照業已變更
    ，遂請伊拿變更後之行照再去驗車，因車子行照已經被過戶
    ，伊沒有辦法拿到新的行照，所以無法驗車，我不是不驗車
    等語明確綦詳（見本院卷第28至29頁、第32頁），並有林佩
    光行車執照、裕隆汽車製造股份有限公司電子計算機開立專
    用汽車出廠與貨物稅完稅照證及領牌資料袋等影本各1 紙在
    卷可憑（見本院卷第4頁、第8頁、第46至47頁），互核與證
    人朱繁昌於於本院100年6月1日訊問時具結證稱：伊是於100
    年1月4日12時48分，自國道三號公路警察局第九警察隊石碇
    分隊辦公地點取得這部車子，伊與異議人的關係不好，也不
    可能與異議人聯繫等語之證述情節大致符合（見本院卷第29
    至30頁），並有上開汽（機）車過戶登記書、臺北市監理處
    100年6 月17日北市監牌字第10061527700號函暨系汽車車籍
    查詢、爭車輛異動歷史查詢表在卷可佐。是異議人以證人朱
    繁昌根本沒有通知伊去驗車，且上開監理站亦未曾通知伊去
    驗車等情置辯，與事實相符，應堪可信。
  (三)按道路交通管理處罰條例所規定罰鍰、吊扣（銷）駕駛執照
    或汽（機）車牌照等處罰，係交通監理主管機關基於行政機
    關地位，對行為人違反秩序行為之裁罰性行政處分（司法院
    大法官釋字第418 號解釋理由書參照），質言之，此係行政
    機關（交通監理主管機關）就行為人違反該條例規定行政法
    上義務之特定具體事件（交通違規）所為之行政行為，且對
    外直接發生公法上之法律效果。故交通違規裁罰處分，既為
    行政罰之一種，且具有行政處分性質，是以，監理機關對行
    為人之交通違規予以裁罰，應依行政罰法第1 條規定，適用
    行政罰法；但其他法律有特別規定者，從其規定。此所謂其
    他法律，包括有關道路交通管理、處罰所制定之道路交通管
    理處罰條例。又按違反行政法上義務之行為非出於故意或過
    失者，不予處罰，行政罰法第7 條規定甚明。準此，在具體
    行政事件中，行政法上之行為義務人有無因故意或過失而違
    反行政法上義務之行為，其事實應憑證據認定；反之，無證
    據即不得推論行為人已有違反行政法上義務，令其受行政罰
    。換言之，道路交通管理處罰條例科處行政罰事件，應先由
    行政機關就其業已履踐相關正當法律程式，以及人民應受處
    罰之客觀違反法令行為，負證明之責；倘若受處分人就行政
    機關已為相當證明之違規事實，有主張欠缺歸責要件或為其
    他抗辯，則須就其所辯提出反證。準此而言，本件之處罰，
    自應以汽車所有人有故意或過失為其責任要件。然依前所述
    ，本件系爭車輛於99年7 月28日雖係由異議人保管使用中，
    惟異議人既非系爭車輛之所有人，本非前揭規定之檢驗義務
    人，又異議人因無法取得變更後之行車執照，縱如期前往參
    加檢驗，亦無從完成驗車之可能；再者，新車主朱繁昌根本
    沒有通知伊去驗車，亦未給予任何系爭車輛之證明文件，且
    上開監理站亦未曾通知異議人去驗車，異議人縱如期前往參
    加檢驗，亦無從完成驗車之可能，職是，異議人所置辯，與
    事實相符，洵堪採信。
五、綜上，上開車牌號碼4539-KM 號自用一般小客車之所有人雖
    未依限期參加定期檢驗，而應予以裁罰，然異議人並非該車
    之汽車所有人，業如前述，且異議人因無法取得變更後之行
    車執照，縱如期前往參加檢驗，亦無從完成驗車之可能；再
    者，新車主朱繁昌根本沒有通知伊去驗車，亦未給予任何系
    爭車輛之證明文件，且上開監理站亦未曾通知異議人去驗車
    ，異議人縱如期前往參加檢驗，亦無從完成驗車之可能，因
    此，本件期待異議人如期前往參加檢驗該車，實有強人所難
    ，任何人均無法完成，其有期待不可能之正當事由，因此，
    原處分機關依處罰條例第17條第1項、違反道路交通管理事
    件統一裁罰基準及處理細則第41條、第43條、第44條及第67
    條之規定與違反道路交通管理事件統一裁罰基準表之規定，
    裁罰受處分人罰鍰900 元整，即有未洽。從而，異議人提起
    本件聲明異議，為有理由，應由本院將原處分撤銷，諭知受
    處分人不罰，以資適法。
六、至於該系爭車輛未如期參加定期檢驗，汽車所有人朱繁昌有
    無主觀上故意、過失情形，尚非本院應予審酌之範圍，宜由
    原處分機關另為適當之處理，附此敘明。
七、據上論斷，應依道路交通事件處理辦法第19條前段裁定如主
    文。
中    華    民    國    100    年    6    月    27    日
                   交通法庭法  官  施添寶
ㄒ以上正本係與原本無異。
對於本件裁定如有不服，應於收受送達後5 日內，向本院提出抗
告書狀，敘述抗告之理由，抗告於臺灣高等法院。
中    華    民    國    100    年    6    月    27    日
                           書記官  施鴻均